【裁判字號】    89,上訴,781
【裁判日期】    890329
【裁判案由】    妨害兵役
【裁判全文】
臺灣高等法院刑事判決                            八十九年度上訴字第七八一號
    上  訴  人
    即  被  告  乙○○
右上訴人因妨害兵役案件，不服臺灣板橋地方法院八十八年度訴字第一四九一號，中
華民國八十八年十二月九日第一審判決（起訴案號：臺灣板橋地方法院檢察署八十七
年度偵字第九一四二號）提起上訴，本院判決如左：
    主      文
上訴駁回。
    理      由
一、乙○○前曾於民國（下同）八十一間因詐欺案件，經本院於八十一年三月日日以
    八十年上訴字第五五三六號判決，判處有期徒刑十月，嗣經上訴由最高法院駁回
    確定，經通知執行未到被通緝始到案，而於八十二年九月十二日執行完畢。其係
    後備軍人，為臺北縣團管區司令部八十七年度陸軍回役第三號臨時召集二兵應召
    員，原住臺北縣三重市○○街九十八巷十八弄二十九號，於八十五年十月十九日
    遷出上開住居所無故不依規定申報，致使臺北縣團管區司令部所發指定其應於八
    十七年二月十四日中午十二時，前往宜蘭礁溪陸軍明德班部隊報到之臨時召集令
    無法送達。
二、案經臺北師管區司令部移送臺灣板橋地方法院檢察署檢察官偵查起訴。
    理      由
一、訊據上訴人即被告乙○○否認有右揭妨害兵役之犯罪事實，辯稱：「當時因無停
    役令，故戶政機關不讓其辦理遷移手續，曾就此事提出訴願，況回役係主動申請
    ，並無無故不申報之情」云云。惟查：
(一)、被告為後備軍人，其居住處所遷移，不依規定申報致使教育召集令無法送達之事
    實，業經移案機關函敘甚明，被告並已坦認於八十五年十月十九日即遷至現戶籍
    地臺北縣三重市○○街九十七號（原審卷第七一頁反面），復有後備軍人遷出未
    報年籍表及原臨時召集令各一件附卷可資佐證（偵查卷第三頁）。另被告戶籍原
    設於臺北縣三重市○○街九十八巷十八弄二十九號，於八十七年四月二十四日住
    址變更為臺北縣三重市○○街九七號，亦有戶籍登記簿謄本在卷可查（原審卷第
    二四頁）。
(二)、按妨害兵役治罪條例第十一條第一項第三款、第三項之罪，祇須後備軍人、住所
    、居所或處所遷移，無故不依規定申報，致使召集令無法送達即足成立。所謂「
    遷移」以實際情形為準，非以形式上之戶籍有無遷移為準（最高法院七十四年度
    台上字第一二五五號判決）。妨害兵役治罪條例第十一條第一項第三款、第三項
    之罪，祗須後備軍人、住所、居所或處所遷移，無故不依規定申報，致使召集令
    無法送達即足（最高法院八十五年度台上字第四七三二號判決）。原判決維持第
    一審論處上訴人後備軍人，居住處所遷移，無故不依規定申報，致使臨時召集令
    無法送達罪刑之判決，已敘明所憑之證據及認定之理由。查該罪所稱居住處所遷
    移無故不依規定申報，並非專指遷出戶籍而不為遷入之登記而言。凡屬後備軍人
    ，祇須不按址居住，復不依規定申報其所在，致使召集令無法送達，而無正當理
    由者，其罪即已成立，縱令其遷移居住處所並無逃避兵役之本意，但其此項行為
    ，如致召集令無法送達時，即以意圖避免召集論，觀諸妨害兵役治罪條例第十一
    條第三項及第一項第三款之規定自明（最高法院八十五年度台上字第五一二七號
    判決）。
(三)、被告上訴要求傳訊警員對空戶之認定，並否認其於原審坦承之事，要求勘驗開庭
    錄音帶，經訊問證人即至被告戶籍地查察之警員甲○○，據其證稱：「我去現場
    ，戶籍有三戶，但是都沒有人居住，我問過鄰居，沒人住，空戶要早上查二次，
    晚上查一次都沒人居住，才能報空戶」等語（本院八十九年三月二十日筆錄），
    足見警員確至現場詳細查證，被告稱住於原址閣樓由後門出入等情，顯不可採。
    另勘驗原審八十七年十二月十五日之錄音帶，開庭時確有被告坦承之詞，亦經被
    告坦認錄音正確在卷（本院八十九年三月二十一日筆錄），其雖於是日稱其與女
    有住那邊等語，仍為卸責而不可取。被告於八十九年三月九日提出之戶籍謄本與
    原審職權函所之謄本相同（原審卷第二四頁），被告雖另稱其於長元街有戶口校
    正，且前開戶籍謄本亦有「八六年戶校」字樣，然被告確未住於長元街，業據證
    人甲○○證述明確，且依前開最高法院見解與被告陳明其於八十五年十月、八十
    六年十月間分別至至團管區申請回役（原審卷第七一頁反面、第八十頁臺北縣團
    管區司令部函），均足認被告明知其有兵役召集之情形而仍遷移不申報。再衡之
    被告乙○○前曾於八十一間因詐欺案件，經本院於八十一年三月日日以八十年上
    訴字第五五三六號判決，判處有期徒刑十月，嗣經上訴由最高法院駁回確定，經
    通知執行未到被通緝始到案，而於八十二年九月十二日執行完畢，此有臺灣高等
    法院刑案紀錄簡覆表在卷可查，足見被告曾有未居住戶籍地，行蹤不明，而被通
    緝之情，是其以上所辯顯不可採。
(四)、被告雖於八十五年九月十六日因戶籍遷入登記事件不服臺北縣五股鄉戶政事務所
    八十五年八月八日函請其先向遷入地五股鄉公所兵役課辦理後備軍人遷入報到後
    ，再向戶政事務所辦理遷入登記之處分，向臺北縣政府提出訴願。惟其上開訴願
    案件係有關被告遷入五股鄉戶籍登記事件，顯與本件被告原三重市○○街戶籍無
    涉，且早於八十六年一月三十日即經臺北縣政府以無理由駁回，有臺北縣政府八
    十八年六月二十八日八八北府訴行字第二三二四一六號函檢送該訴願案卷影本附
    卷可參。況被告於上開訴願期間，亦已順利於八十五年十月二日辦妥遷入臺北縣
    三重市○○街九十八巷十八弄二十九號戶籍登記，亦有被告戶籍謄本在卷可按，
    足見其後並無戶籍機關不准其辦理戶籍遷移登記之情事。然據上述被告坦承伊於
    八十五年十月十九日即遷至臺北縣三重市○○街九十七號，卻延宕年餘，遲至八
    十七年四月二十四日始辦理戶籍遷入手續，此有其戶籍謄本可稽，難謂其有何正
    當理由不依規定申報。
(五)、被告於臺北師管區司令部移送臺灣板橋地方法院檢察署檢察官後，經檢察官依臺
    北縣三重市○○街九十八巷十八弄二十九號地址通知，以查無此人行蹤不明退回
    （偵查卷第二二頁，信封與回證），起訴後經原審依臺北縣三重市○○街九十八
    巷十八弄二十九號與臺北縣三重市○○街九十七號通知，亦均以遷移不明退回（
    原審卷第十七頁、第二五頁、第三四頁，信封與回證），再經至臺北縣三重市○
    ○街九十八巷十八弄二十九號拘提，亦回覆空戶無人居住（拘票見原審卷第二八
    頁），經通緝查獲時（通緝書見原審卷第四二頁），警察訊問其現住地仍為不詳
    （原審卷第四六頁），而於原審訊問時，則稱其住於臺北縣五股鄉○○路十六巷
    三九號六樓（原審卷第五八頁），復於是日之訊問中陳明：「我只服役三天就逃
    兵」、「我在八十五年十月十九日就遷出」等語（原審卷第五八頁），則依上事
    證，足見其係為逃避兵役而遷出故不申報。
(六)、綜上所述，本件事證明確，被告上開所辯顯係卸責之詞，不足採信，其犯行已堪
    認定。
二、核被告乙○○所為，係犯妨害兵役治罪條例第十一條第三項、第一項第三款之罪
    ，應依同條例第六條科刑。被告乙○○前曾於八十一間因詐欺案件，經本院於八
    十一年三月日日以八十年上訴字第五五三六號判決，判處有期徒刑十月，嗣經上
    訴由最高法院駁回確定，經通知執行未到被通緝始到案，而於八十二年九月十二
    日執行完畢，有臺灣高等法院檢察署刑案紀錄簡覆表一紙在卷可稽，被告前受有
    期徒刑執行完畢，於五年以內再犯本件有期徒刑以上之罪，為累犯，應依刑法第
    四十七條規定，加重其刑。
三、原審認被告罪證明確，適用妨害兵役治罪條例第十一條第三項、第一項第三款、
    第六條、第二十六條，刑法第十一條前段、第四十七條、第三十七條第二項，罰
    金罰鍰提高標準條例第一條前段之規定，審酌被告素行、犯罪動機、所生危害及
    犯後態度等一切情狀，量處被告有期徒刑捌月，並依妨害兵役治罪條例第二十六
    條規定，宣告褫奪公權壹年。經核原判決認事用法並無不合，量刑之諭知亦屬妥
    適，上訴人即被告上訴意旨仍執前詞否認犯罪，指摘原判決不當，為無理由，應
    予駁回。
據上論斷，應依刑事訴訟法第三百六十八條，判決如主文。
本案經檢察官王安明到庭執行職務。
中    華    民    國    八十九    年       三       月       二十九     日
                            臺灣高等法院刑事第七庭
                                審判長法  官  吳  啟  民
                                      法  官  洪  曉  能
                                      法  官  施  俊  堯
右正本證明與原本無異。
如不服本判決應於收受送達後十日內向本院提出上訴書狀，其未敘述上訴之理由者並
得於提起上訴後十日內向本院補提理由書（均須按他造當事人之人數附繕本）。
                                      書記官  顏  志  豪
中    華    民    國    八十九    年        四      月        一        日
附錄：本案論罪科刑法條全文
妨害兵役治罪條例第十一條：
後備軍人有左列行為之一者，處一年以下有期徒刑、拘役或三百元以下罰金：
一、離營歸鄉無故不依規定報到，或重複申報戶藉者。
二、無故拒絕調查，或體格檢查不到者。
三、居住處所遷移、無故不依規定申報者。
國民兵犯前項第二款、第三款之罪者，處六月以下有期徒刑、拘役或一百元下罰金。
後備軍人犯第一項之罪或國民兵犯第二項之罪，致使召集令無法送達者，以意圖避免
召集論；分別依第六條、第七條科刑。
妨害兵役治罪條例第六條：
意圖避免動員召集或臨時召集，而有左列行為之一者，處六月以上、五年以下有期徒
刑：
一、捏造免役、除役、轉役、緩召、逐次召集或儘後召集原因者。
二、故意毀傷身體者。
三、緩召、逐次召集或儘後召集原因消滅後，無故逾三十日，未自動申報者。
四、無故拒絕接受召集令者。
五、應受召集，無故逾入營期限二日者。
六、使人頂替本人應召者。


司法院資訊處製作；財團法人民間司法改革基金會備份。
